臺灣臺北地方法院刑事簡易判決　　　　　100年度簡字第942號
聲　請　人　臺灣臺北地方法院檢察署檢察官
被　　　告　洪昌華
　　　　　　高仕恩
上列被告因違反公司法等案件，經檢察官聲請以簡易判決處刑（
99年度偵字第22612號），本院判決如下：
    主  文
洪昌華共同公司負責人，就公司應收之股款，股東並未實際繳納
，而以申請文件表明收足，處有期徒刑月，如易科罰金，以新
臺幣壹仟元折算壹日，減為有期徒刑壹月拾伍日，如易科罰金，
以新臺幣壹仟元折算壹日。緩刑貳年，並應於本判決確定後壹年
內，向公庫支付新臺幣貳萬元。
高仕恩共同公司負責人，就公司應收之股款，股東並未實際繳納
，而以申請文件表明收足，處有期徒刑月，如易科罰金，以新
臺幣壹仟元折算壹日，減為有期徒刑壹月拾伍日，如易科罰金，
以新臺幣壹仟元折算壹日。緩刑貳年，並應於本判決確定後壹年
內，向公庫支付新臺幣貳萬元。
    事實及理由
一、犯罪事實：
(一)、洪昌華係原設址在臺北市中山區○○○路○段16號7樓之8之
    華芮數位科技有限公司（下稱華芮公司，嗣遷至新北市○○
    區○○街75巷27號1樓）負責人，為公司法第8條第1項所稱
    之公司負責人，亦屬商業會計法第4條規定之商業負責人，
    於民國95年10月間，委由真實姓名年籍不詳之已成年記帳業
    者辦理華芮公司之設立登記，並經由該名記帳業者介紹，向
    余秀珍（業經臺灣臺北地方法院檢察署檢察官另案起訴）短
    期借款，作為華芮公司設立登記之驗資資金證明。洪昌華與
    余秀珍、該名真實姓名年籍不詳之已成年記帳業者均明知公
    司申請設立登記，對股東應收之股款應確實收足，不得以申
    請文件表明收足，亦明知洪昌華並無實際出資新臺幣（下同
    ）100萬元，竟共同基於違反公司法、使公務員登載不實及
    利用不正當方法，致使財務報表發生不實結果之犯意聯絡，
    先於95年10月23日，由洪昌華依該名記帳業者之指示，至陽
    信商業銀行股份有份公司信義分行（下稱陽信信義分行，址
    設臺北市○○區○○路4段188號），以華芮公司籌備處名義
    ，開立帳號000000000000號之活期存款帳戶後，將該帳戶之
    存摺、印鑑章交與該名記帳業者，復由余秀珍於同日將100
    萬元，轉帳存入上開華芮公司籌備處帳戶內，用以做為華芮
    公司之股東洪昌華已實際繳納股款之證明文件，復由該名記
    帳業者，在不詳地點，以洪昌華名義製作內容不實之華芮公
    司資產負債表、股東繳納股款明細表後，連同上開華芮公司
    帳戶存摺影本，交由不知情之會計師諶秉宏，於同年月24日
    書立華芮公司設立登記資本額查核報告書，余秀珍旋於同年
    月25日將上開華芮公司帳戶內之100萬元全數轉出至其使用
    之不詳帳戶內。嗣由該名記帳業者於95年10月25日，填具華
    芮公司登記申請書，並持上開華芮公司帳戶存摺影本、內容
    不實之華芮公司資產負債表、股東繳納股款明細表、資本查
    核報告書，表明華芮公司應收股款均已收足，向主管機關臺
    北市政府商業管理處（址設臺北市○○區市○路1號）遞件
    申辦華芮公司設立登記，致使不知情之該管承辦公務員經形
    式審查後，認華芮公司業已依法收足股東應繳納之股款，符
    合公司設立登記規定，而於95年11月2日核准華芮公司設立
    登記，並將上開不實事項登載於其職務上所掌之公司登記簿
    ，以此方式使華芮公司之負責人洪昌華對於公司應收之股款
    ，股東並未實際繳納，而以申請文件表明收足公司股款，並
    足以生損害於華芮公司股本充實及主管機關對於公司管理之
    正確性。
(二)、高仕恩係址設臺北市○○區○○路185號13樓之2之昌軒科技
    股份有限公司（89年4月5日設立登記，下稱昌軒公司）負責
    人，為公司法第8條第1項所稱之公司負責人，亦屬商業會計
    法第4條規定之商業負責人。於95年10月間，高仕恩委託真
    實姓名年籍不詳之已成年記帳業者，辦理昌軒公司資本額增
    資350萬元之增資登記，並經由該名記帳業者之引介，向余
    秀珍短期借款，作為昌軒公司增資登記之驗資資金證明。高
    仕恩與余秀珍、該名真實姓名年籍不詳之記帳業者均明知公
    司申請增資登記，對股東應收之股款應確實收足，不得以申
    請文件表明收足，亦明知高仕恩、黃奕傑並無實際分別出資
    300萬元、50萬元，竟共同基於違反公司法、使公務員登載
    不實及利用不正當方法，致使財務報表發生不實結果之犯意
    聯絡，先於95年10月25日，由高仕恩依該名記帳業者之指示
    前往同上址之陽信信義分行，以昌軒公司名義，開立帳號為
    000000000000號之活期存款帳戶後，將該帳戶之存摺、印鑑
    章交與該名記帳業者，復由余秀珍於同日將350萬元，轉帳
    存入上開昌軒公司帳戶內，用以做為昌軒公司之股東高仕恩
    、黃奕傑已實際繳納股款之證明文件，再由該名記帳業者，
    在不詳地點，以高仕恩名義製作內容不實之昌軒公司資產負
    債表、股東繳納股款明細表後，連同上開昌軒公司帳戶存摺
    影本，交由不知情之會計師諶秉宏，於同年月26日書立昌軒
    公司增加資本登記資本額查核報告書，余秀珍旋於同年月30
    、31日，先後將上開昌軒公司帳戶內之350萬元全數轉出至
    其使用之不詳帳戶內。嗣由該名記帳業者於95年11月1日，
    填具昌軒公司變更登記申請書，並持上開昌軒公司帳戶存摺
    影本、內容不實之昌軒公司資產負債表、股東繳納股款明細
    表、資本查核報告書，表明昌軒公司應收股款均已收足，向
    主管機關同上址之臺北市政府商業管理處，遞件申辦昌軒公
    司增資變更登記，致使不知情之該管承辦公務員經形式審查
    後，認昌軒公司業已依法收足股東應繳納之股款，符合公司
    增資變更登記規定，而於同年月6日核准昌軒公司增資變更
    登記，並將上開不實事項登載於其職務上所掌之公司登記簿
    ，以此方式使昌軒公司之負責人高仕恩對於公司應收之股款
    ，股東並未實際繳納，而以申請文件表明收足公司股款，並
    足以生損害於昌軒公司股本充實及主管機關對於公司管理之
    正確性。
(三)、案經臺灣臺北地方法院檢察署檢察官自動檢舉偵查後，聲請
    以簡易判決處刑。
二、上揭事實，業據被告洪昌華、高仕恩分別坦承不諱，並有(一)
    、華芮公司部分：公司基本資料查詢紀錄、設立申請申請書
    、股東同意書、委託書、資本查核報告書、股東繳納現金股
    款明細表、資產負債表、上開華芮公司陽信信義分行帳戶存
    摺影本、臺北市政府95年11月2日函、上開帳戶之交易往來
    明細表、陽信信義分行送款單暨取款條影本；(二)、昌軒公司
    部分：公司基本資料查詢紀錄、變更登記申請書、股東同意
    書、委託書、資本額查核報告書、股東繳納現金股款明細表
    、資產負債表、上開昌軒公司陽信信義分行帳戶存摺影本、
    臺北市政府95年11月6日函、上開帳戶交易往來明細、陽信
    信義分行送款單暨取款條影本在卷足稽。是依上開卷附之各
    項文書、證物等補強證據，已足資擔保被告2人上開任意性
    自白之真實性。綜上，被告2人上開犯行，均堪認定。
三、又公司法部分條文於90年11月12日修正施行，修正前公司法
    第7條原規定公司設立、變更或解散之登記或其他處理事項
    ，由中央主管機關或委託地方主管機關審核之。該條文於修
    正後為「公司申請設立、變更登記之資本額，應先經會計師
    查核簽證；其辦法，由中央主管機關定之」，並於91年3月6
    日訂定「公司申請登記資本額查核辦法」，該辦法第2條規
    定：「公司申請設立登記或合併、分割、增減實收資本額等
    變更登記，除依證券交易法第28條之2規定辦理庫藏股減資
    外，應檢送設立、合併、分割、增減實收資本額基準日經會
    計師查核簽證之資產負債表，……」及同辦法第8條第2項、
    第9條第2項分別規定：「會計師對應行查核事項，應備具工
    作底稿，主管機關得隨時調閱之」、「會計師查核公司之資
    本額，如發現有虛偽情事者，應拒絕簽證」。而修正前公司
    法第412條第2項「主管機關對於前項之申請，應派員檢查，
    並得通知公司限期申復」及修正前公司法第419條第2項「前
    項第四款、第五款所列事項，如有冒濫或虛偽者，主管機關
    應通知公司限期申復，經派員檢查後得裁減或責令補足」，
    均於90年11月12日修正時刪除；並將公司法第9條第4項修正
    為「公司之設立或其他登記事項有偽造、變造文書，經裁判
    確定後，由檢察機關通知中央主管機關撤銷或廢止其登記」
    。依修正後公司法規定觀之，除縮小同法第7條之範圍外，
    並將「公司申請設立、變更登記之資本額」事項，改由會計
    師負責查核簽證，並刪除主管機關應派員檢查之相關規定。
    修正後公司法第388條雖仍規定「主管機關對於公司登記之
    申請，認為有違反本法或不合法定程式者，應令其改正，非
    俟改正合法後，不予登記」。惟僅形式審查其申請是否「違
    反本法」或「不合法定程式」，倘其形式上合法，即應准予
    登記，不再為實質審查，且公司之設立或其他登記事項如涉
    及偽造、變造文書時，須經裁判確定後，始撤銷或廢止其登
    記，則行為人於公司法修正後辦理公司登記事項，如有明知
    為不實之事項，而使公務員登載於職務上所掌之公文書，足
    以生損害於公眾或他人者，即有刑法第214條之適用（最高
    法院96年度第5次刑事庭會議），是被告洪昌華以內容不實
    之華芮公司資產負債表、股東繳納現金股款明細表；被告高
    仕恩以昌軒公司資產負債表、股東繳納現金股款明細表，向
    該等公司之主管機關即臺北市政府商業管理處，分別遞件申
    請辦理華芮公司設立登記、昌軒公司增資變更登記，即分別
    該當刑法第214條之使公務員登載不實之構成要件。又按商
    業會計法第71條第5款之商業負責人，以明知為不實之事項
    而填製會計憑證，原含有業務上登載不實之本質，與刑法第
    216條行使第215條之從事業務之人明知為不實之事項而登載
    於業務上文書罪，皆規範處罰同一之登載不實行為，應屬法
    條競合，惟前者為後者之特別規定，依特別法優先於普通法
    之原則，自應優先於普通法之原則，應優先適用商業會計法
    第71條第5款論處（參最高法院91年台上字第5397號判決意
    旨）。查資產負債表係商業會計法第28條第1項第1款所稱財
    務報表，被告洪昌華、高仕恩分別為華芮公司之董事、昌軒
    公司之董事長，為商業負責人，其等分別製作不實之資產負
    債表及股東繳納現金股款明細表，亦構成商業會計法第71條
    第5款之犯行，故本案事證明確，被告2人分別未實際繳納公
    司應收股款而以申請文件表明收足、使公務員登載不實、以
    不正當方法致使財務報表發生不實結果犯行，洵堪認定，應
    依法論科。
四、核被告洪昌華、高仕恩所為，分別係犯公司法第9條第1項公
    司應收股款股東並未實際繳納而以申請文件表明收足罪、商
    業會計法第71條第5款利用不正當方法致使財務報表發生不
    實結果罪、刑法第214條使公務員登載不實罪。被告洪昌華
    與共同正犯余秀珍、該名真實姓名年籍不詳之記帳業者，就
    上開一之(一)所載犯行；被告高仕恩與共同正犯余秀珍、該名
    真實姓名年籍不詳之記帳業者間，就上開一之(二)所載犯行，
    分別有犯意聯絡及行為分擔，各應依刑法第28條論以共同正
    犯。被告2人分別明知公司應收股款，股東並未實際繳納，
    竟持內容登載不實之公司資產負債表、股東繳納現金股款明
    細表，而以申請文件表明收足，使公務員登載於職務上所掌
    公文書，係一行為觸犯數罪名之想像競合犯（最高法院96年
    度第7次刑事庭會議），各應依刑法第55條規定從一重之公
    司法第9條第1項規定處斷。
五、爰審酌被告2人分別明知公司申請增資變更登記、設立登記
    ，對股東應收之股款應確實收足，不得以申請文件表明收足
    ，竟分別基於上開犯意聯絡，各以未實際繳納公司應收股款
    而以申請文件表明收足、使公務員登載不實、以不正當方法
    致使財務報表發生不實結果，其等所為均係妨礙國家就公司
    管理及資本查核之正確性，損及社會經濟交易安全，本不宜
    寬貸，惟考量其2人犯後均坦承犯行，顯見其等已深知悔悟
    ，及其等犯罪動機、目的、手段、智識程度等一切情狀，分
    別量處如主文所示之刑，並分別諭知易科罰金之折算標準。
    再查，本件被告2人之上開犯罪時間，均在96年4月24日以前
    ，合於中華民國96年罪犯減刑條例之規定，爰依法減其等之
    宣告刑二分之一，並諭知同上之易科罰金折算標準。
六、末查，被告2人前均未曾因故意犯罪受有期徒刑以上刑之宣
    告等情，有臺灣高等法院被告前案紀錄表附卷足稽，素行尚
    佳。本院審酌被告2人除本件犯行外，並無其他相類似之行
    為，本件諒係一時失慮，致罹刑章，且其犯後坦承犯行，尚
    知所悔悟，經此教訓，應已知警惕，而無再犯之虞，認被告
    2人所宣告之刑以暫不執行為適當，爰依刑法第74條第1項第
    1 款之規定，分別予以宣告緩刑2年。惟為確實督促被告2人
    保持善良品行及正確法律觀念，並依同法第74條第2項第4款
    之規定，併諭知被告洪昌華、高仕恩應依主文所示之方式，
    分別向公庫支付2萬元（此部分依刑法第74條第4項規定得為
    民事強制執行名義，又依同法第75條之1第1項第4款規定，
    受緩刑之宣告而違反上開本院所定負擔情節重大，足認原宣
    告之緩刑難收其預期效果，而有執行刑罰之必要者，得撤銷
    其宣告），以啟自新。
七、據上論斷，依刑事訴訟法第449條第1項前段、第3項、第450
    條第1項，公司法第9條第1項，商業會計法第71條第5款，刑
    法第11條、第214條、第28條、第55條、第74條第1項第1款
    、第2項第4款、第41條第1項前段，刑法施行法第1條之1，
    中華民國九十六年罪犯減刑條例第2條第1項第3款、第7條，
    逕以簡易判決處刑如主文。
八、如不服本判決，得自收受送達之翌日起10日內，向本院提出
    上訴書狀敘明上訴理由，上訴於本院第二審合議庭（須附繕
    本）。
中    華    民    國   100    年    7     月    15    日
                  刑事第十四庭  法  官  李殷君
以上正本證明與原本無異。
                                書記官  殷玉芬
中    華    民    國   100    年    7     月    15    日
附錄本件論罪科刑法條：
公司法第9條
公司應收之股款，股東並未實際繳納，而以申請文件表明收足，
或股東雖已繳納而於登記後將股款發還股東，或任由股東收回者
，公司負責人各處5年以下有期徒刑、拘役或科或併科新臺幣50
萬元以上250萬元以下罰金。
有前項情事時，公司負責人應與各該股東連帶賠償公司或第三人
因此所受之損害。
第1項裁判確定後，由檢察機關通知中央主管機關撤銷或廢止其
登記。但裁判確定前，已為補正或經主管機關限期補正已補正者
，不在此限。
公司之設立或其他登記事項有偽造、變造文書，經裁判確定後，
由檢察機關通知中央主管機關撤銷或廢止其登記。
商業會計法第71條
商業負責人、主辦及經辦會計人員或依法受託代他人處理會計事
務之人員有下列情事之一者，處5年以下有期徒刑、拘役或科或
併科新臺幣60萬元以下罰金：
一、以明知為不實之事項，而填製會計憑證或記入帳冊。
二、故意使應保存之會計憑證、會計帳簿報表滅失毀損。
三、偽造或變造會計憑證、會計帳簿報表內容或毀損其頁數。
四、故意遺漏會計事項不為記錄，致使財務報表發生不實之結果
    。
五、其他利用不正當方法，致使會計事項或財務報表發生不實之
    結果。
中華民國刑法第214條
明知為不實之事項，而使公務員登載於職務上所掌之公文書，足
以生損害於公眾或他人者，處3年以下有期徒刑、拘役或5百元以
下罰金。